【裁判字號】    95,上易,409
【裁判日期】    950512
【裁判案由】    家暴傷害等
【裁判全文】
臺灣高等法院刑事判決                 95年度上易字第409號
    上  訴  人
    即  被  告    丙○○
    共      同
    選任辯護人  應明銓律師
上列上訴人等因家庭暴力罪之傷害等案件，不服臺灣臺北地方法
院94年度易字第1368號，中華民國95年1月23日第一審判決（起
訴案號：臺灣臺北地方法院檢察署94年度偵字第12130號），提
起上訴，本院判決如下：
    主  文
原判決撤銷。
丙○○傷害人之身體，處拘役伍拾日，如易科罰金，以佰元折
算壹日；又公然侮辱人，處罰金壹仟元，如易服勞役，以佰元
折算壹日。
乙○○傷害人之身體，處拘役伍拾日，如易科罰金，以佰元折
算壹日。
    事  實
一、乙○○與丙○○係兄弟關係，均同居於臺北市○○區○○街
    58 號7樓（下略稱東豐街住處），而乙○○與甲○○於民國
    92 年12月間舉行公開結婚儀式後，為夫妻關係並同居於前
    開東豐街住處，故3人均具有家庭暴力防治法第3條第1款、
    第2款、第4款之家庭成員關係。因甲○○與乙○○於93年4
    月間因故分居而離去，嗣丙○○、乙○○二人因不願甲○○
    返回東豐街住處，竟分別為下列行為：
    (一)丙○○於93年6月15日上午10時許，在前開東豐街住處7樓
      電梯間等特定多數住戶、訪客得出入之場所，見員警前來
      商請甲○○、甲○○之胞弟陳俊宇離去而遭拒絕，竟基於
      侮辱甲○○之故意，向在場員警稱：把這個「瘋婆子」帶
      走等語，辱罵甲○○。
    (二)丙○○於93年6月29日凌晨零時許，在上開東豐街住處7樓
      ，因拒絕甲○○進入東豐街住處，竟基於以強暴方式使人
      行無義務之事之犯意，強行抓住甲○○雙臂，拉入電梯裡
      ，嗣電梯下至一樓時，將甲○○強拉出電梯外拖行至大門
      馬路旁，致甲○○受有雙側上肢多處瘀傷等傷害。又於上
      開強拉過程中，丙○○為遂行驅離甲○○之目的，復基於
      傷害之犯意，掌摑甲○○左臉，致甲○○受有左臉頰瘀傷
      、左眼角膜擦傷等傷害。以此強暴之手段，迫使甲○○離
      去。
    (三)乙○○於93年6月17日下午9時許，在前開東豐街住處1樓
      電梯內，因拒絕甲○○前往7樓其住處，基於以強暴方式
      使人行無義務之事之犯意，徒手拉住甲○○手臂、往電梯
      外拖出，與之發生拉扯，致甲○○受有右手腕、手部、左
      手、雙膝、小腿多處瘀傷等傷害，且於拉扯過程中，乙○○復基於傷害人之身體之故意，於兩人用力拉扯間突然放
      手，使甲○○因反向拉扯力作用下失去平衡而仰身倒地，
      受有頭部挫傷之傷害。以此強暴之手段，迫使甲○○離開
      。
二、案經被害人甲○○訴請臺灣臺北地方法院檢察署檢察官偵查
    起訴。
    理  由
一、上揭被告丙○○被訴事實欄一、(一)(二)部分：
    訊據上訴人即被告丙○○就於上揭事實欄一、(一)(二)所示之時
    地，告訴人甲○○確至東豐街住處7樓門口，直承不諱，惟
    否認有公然侮辱及傷害之犯行，辯稱：我是跟警察說把這個
    瘋婆子帶走，不是辱罵告訴人；我沒有動手打告訴人，29日
    告訴人來我們家大吵大鬧，我被我媽媽叫回來才處理這事，
    我跟告訴人只有拉扯，因為要請她走云云。經查：
    (一)1.上揭事實欄欄一、(一)之事實，業據告訴人於原審時證稱
        ：因為1樓沒有鎖，我坐電梯上7樓，我按電鈴，丙○○
        妹妹不開門，楊淑雲在屋裡罵我，後來楊淑雲拿花瓶砸
        我，我就打電話請警察過來，後來丙○○就回來了，警
        察在場的時候，他在7樓樓梯間罵我瘋婆子，後來警察
        請我們到一樓，丙○○還是繼續罵我瘋婆子，警察請他
        注意他的言行，之後他才停止沒有再罵，我就自己離開
        （見原審卷二第23頁反面至24頁、26頁反面），核與被
        告丙○○於原審偵審供承：我跟警察說，請警察把這瘋
        婆子帶走，我只有在樓梯間跟警察說把瘋婆子帶走，因
        為告訴人在我家鬧事，沒有在一樓罵他（見第9145 號
        偵查卷第24、87頁）；我有跟警察說，請警察把這個瘋
        婆子帶走，我說的瘋婆子就是指甲○○等語（見原審卷
        一第36頁）相符，證人陳俊宇亦於原審時結證：那天我
        陪我姐到東豐街，他們不讓我們進去，丙○○在7樓電
        梯間，罵我姐瘋婆子，警察就叫我們到1樓大門外騎樓
        去談，不記得在1樓時丙○○有罵告訴人（見原審卷二
        第55頁反面至56頁），證人即現場處理員警陳明輝亦證
        稱：於東豐街58號7樓處理時，被告丙○○即返家，在7
        樓吵了3、4分鐘，我就請他們到樓下去，到1樓大門外
        騎樓還繼續吵，我就請他們離開（見原審卷二第30 頁
        反面）等情，堪認被告丙○○確於於93年6月15日上午
        10時許，在前開東豐街住處7樓電梯間以「瘋婆子」之
        言語辱罵告訴人。雖證人即到場之員警陳明輝證稱：當
        時被告與告訴人在爭吵，但是沒有聽到瘋婆子、三字經
        ，內容記不起來（見原審卷二第30頁反面），惟被告已
        坦承確有當場稱告訴人為瘋婆子如前述，自不能以證人
        陳明輝因不復記憶而為被告有利之認定。另告訴人及證
        人陳俊宇偵查時指稱被告尚以「三字經」（幹你娘）辱
        罵告訴人，惟被告所否認，且證人陳俊宇於偵查時稱被
        告係罵以「幹你娘」等語（見第9145號偵查卷第71頁）
        ，然於原審時改稱「賤女人」這類三字經（見原審卷二
        第56頁），前後不同，尚非無疑，自難僅憑告訴人所指
        及證人陳俊宇有瑕疵之陳述而逕認被告以三字經「幹你
        娘」或「賤女人」等語辱罵告訴人。
      2.按刑法上之公然侮辱罪，祗須侮辱行為足使不特定人或
        多數人得以共見共聞，即行成立，所謂公然，必在事實
        上有不特定人或多數人得以共見或共聞之狀況，所謂多
        數人係包括特定之多數人在內（大法官會議解釋第145
        號解釋意旨參照）。查被告辱罵告訴人之場所係位於公
        寓大廈之7樓樓梯間，客觀上該樓梯間即為公寓大廈住
        戶、不特定訪客得出入之場所，縱認該公寓大廈大門平
        時上鎖，然該樓梯間亦屬特定之多數人可得共見、共聞
        之處所，而被告丙○○於該處辱罵他人，即屬刑法第
        309條之「公然」侮辱。辯護人雖稱：被告於7樓樓梯間
        所說的話，到底幾層樓的人聽到，以認定是否符合「公
        然」要件云云，惟刑法第309條所稱之「公然」，僅以
        不特定多數人得以共見共聞之狀態為已足，不以實際上
        果已共見共聞為必要，是究竟被告於7樓樓梯間辱罵告
        訴人時，是否為其他樓層住戶訪客可能聽聞，並非認定
        被告犯罪事實之必要要件，辯護人所指，顯有誤會。
      3.被告丙○○辱罵告訴人瘋婆子，客觀上足以貶抑告訴人
        之評價，而被告非無智識之人，自應有所知悉，且依其
        自稱向在場之警察說把這瘋婆子帶走等語，顯然故意藉
        此羞辱告訴人，益徵非僅爭吵之怨懟氣憤之詞，其主觀
        上有侵害告訴人名譽之故意甚明，
    (二)1.上揭事實欄欄一、(二)之事實，業據告訴人於原審時證稱
        ：28日晚上10點多我一人去東豐街住處，一樓大門沒有
        鎖，我坐電梯直接上7樓去等，我按電鈴，他們不開門
        ，我就坐在地上哭，丙○○上來就用手抓住我的手從地
        上拉起來，就把我往電梯裡面拉，再甩我兩巴掌，電梯
        到一樓時，他就把我拖出去電梯外，他還繼續拖我，橫
        拖過東豐街（見原審卷二第24頁反面），被告丙○○亦
        就於前揭時地與告訴人於住處7樓門口即發生爭執，後
        又用手拉告訴人手臂拉至住處1樓大門等事實，於原審
        審理時坦承不諱（見原審卷一第36頁），於本院審理時
        亦坦承當時與告訴人發生拉扯（見本院95年4月21日審
        判筆錄第5頁）；而告訴人因被告丙○○之拖拉之強暴
        行為，造成雙側上肢多處瘀傷等傷害，隨即於93年6月
        29 日及翌日6月30日日至國防大學國防醫學院三軍總醫
        院財及團法人國泰綜合醫院內湖分院驗傷等情，於原審
        結證歷歷，並有國防大學國防醫學院三軍總醫院、財團
        法人國泰綜合醫院內湖分院家庭暴力事件驗傷診斷書（
        檢驗日期分別為93年6月29日、6月30日，見第9145號偵
        查卷第8、9頁）可資相佐，是被告以強暴方式，強拉告
        訴人自東豐街住處7樓門口進電梯至1樓並拖行至大門東
        豐街路旁之事實，堪認屬實。
      2.又被告丙○○雖否認曾經掌摑告訴人，辯稱沒有打告訴
        人云云，惟告訴人於國防大學國防醫學院三軍總醫院出
        具之上開診斷證明書中已記載：左臉頰瘀傷、左眼角膜
        擦傷明確，且眼角膜之傷勢係經告訴人主訴視力模糊後
        會診眼科醫師為Ｘ光檢查，自無錯誤，而一般瘀傷、眼
        角膜擦傷均屬數週方會癒合，並有該院94年12月1日集
        逵字第0940022433號函在卷可稽（見原審卷二第9頁）
        ；雖財團法人國泰綜合醫院內湖分院家庭暴力事件驗傷
        診斷書中並未記載該傷勢，但係因告訴人主訴已至三軍
        總醫院驗傷，僅特別要求檢視下肢傷勢，且臉部瘀傷已
        經消腫，無明顯傷痕，故並未注意等情，亦經財團法人
        國泰綜合醫院內湖分94年12月2日（94）湖行字第492號
        函附卷足參（見原審卷二第10頁）。且經本院檢視比較
        本件10日前即93年6月18日之家庭暴力事件驗傷診斷書
        （即事實一、(三)，詳後述），可知告訴人之左臉頰瘀傷
        、左眼角膜擦傷均屬新傷，此亦據證人即現場處理之臺
        北市政府警察局大安分局瑞安派出所警員蔡東瀛於偵查
        中證稱：我到場時雙方均在一樓馬路旁邊，大約有四五
        人，告訴人沒有把傷勢顯示給我看，他說要去驗傷，自
        行就醫等語（見9145號偵查卷第100頁），如當時告訴
        人並未受傷，又何以向警員表示欲自行就醫？可見告訴
        人稱於案發後隨即至三軍總醫院驗傷等語（見原審卷二
        第24頁反面）非虛，應無造假或其他原因介入致傷之可
        能；再以同時產生之左臉頰、左眼之傷勢，與一般遭掌
        摑情形相合，足證告訴人所指：遭被告丙○○掌摑等語
        ，並非虛言，堪認被告掌摑告訴人左臉，致受有左臉頰
        瘀傷、左眼角膜擦傷之傷害。
      3.綜上，被告丙○○分別基於使人行無義務之事及傷害之
        犯意，將告訴人自東豐街住處7樓門口強拉進電梯並拖
        行至大門馬路旁，並於強拉過程中為遂其驅離告訴人之
        目的而掌摑告訴人左臉成傷之事實，均堪認定。被告於
        偵查時辯稱：我沒有打他，也沒有把他拖進電梯，我是
        用騙的，我說家成不在，請他走云云（見第9145號偵查
        卷第25、87、100頁），係卸責之詞，不足採信。
      4.至公訴意旨雖另認：被告丙○○於電梯內以腳踹告訴人
        雙腿等語，固據告訴人於原審陳述在卷（見原審卷第24
        頁反面），並有上開國泰綜合醫院內湖分院之診斷書記
        載：雙大腿、左小腿瘀傷可按，惟查告訴人同日所受下
        肢瘀傷等情，經財團法人國泰綜合醫院內湖分院函稱：
        該下肢部份為舊傷等情（見同上開函），且與本件事實
        欄一、(三)所載之傷勢：雙膝、小腿多處瘀傷等傷害大致
        相符（詳後述），故該部分傷勢尚難認定為被告丙○○
        所致，併予敘明。
二、上揭被告乙○○被訴事實欄一、(三)部分：
    訊據上訴人即被告乙○○就於上揭事實欄一、(三)所示之時地
    ，告訴人甲○○確至東豐街住處1樓門口乙節，直承不諱，
    惟否認有故意傷害之犯行云云。經查：
    (一)上揭事實欄一、(三)之事實，業據告訴人於原審審理時證稱
      ：因為結婚後我東西放在東豐街住處，我媽媽有打電話跟
      乙○○說我要回去拿東西，到了之後，乙○○在一樓門口
      等，因為一樓大門沒有鎖，所以我就走進去，走到電梯裡
      面，他把我從電梯裡面拉出來，他用手拉我的右手，那時
      剛好電梯的門關起來，他還硬拉我出去，把我的手往地上
      甩，我就往後倒，我的手瘀青，電梯也夾到我的小腿跟左
      手，我弟打電話叫警察，乙○○一直站在一樓，因當時我
      頭昏，就回家了（見原審卷二第23頁），被告於偵查時亦
      坦承：當天晚上我岳母打電話告訴我說，告訴人氣沖沖跑
      到我們家，我岳母及陳俊宇就趕快來，告訴人剛進入一樓
      電梯內... 我為了阻她，才把她拖離電梯，並且馬上放手
      ，希望她冷靜下來，絕對沒有把她摔出去（見第9145號偵
      查卷第24、69頁），嗣於原審時供稱：我有拉告訴人手臂
      ，將她帶離電梯，當時我放手而告訴人還在掙扎，以致她
      重心不穩往後仰（見原審卷一第35、37頁），證人即告訴
      人之母黃瓊米亦證稱：當時被告乙○○在一樓，但拒絕我
      們進去，我女兒就硬要去坐電梯，乙○○硬把她拉出來，
      雙方有拉扯肢體動作，乙○○先抓著告訴人肩膀，因為拉
      扯告訴人雙臂拉出電梯後，乙○○就把手摔開，所以告訴
      人就往後倒，頭就撞到地（見原審卷二第58頁）等語，並
      有家庭暴力事件驗傷診斷書（檢驗日期為93年6月18日，
      見第9145號偵查卷第7頁）在卷可稽。綜上，依被告乙○○自承之事實及告訴人、證人等所述之拉扯過程，客觀上
      核與告訴人受有之右手腕、手部、左手、雙膝、小腿多處
      瘀傷傷勢相符，且勾稽上開驗傷診斷之日期與案發時間緊
      密連接，期間並無其餘證據可認有其他原因介入造成告訴
      人受傷，從而，被告以強暴方式，將告訴人強拉拖出東豐
      街住處電梯，使告訴人無義務之事，致告訴人受有右手腕
      、手部、左手、雙膝、小腿多處瘀傷之事實，堪予認定。
    (二)被告辯稱：我將他帶離電梯，當時我放手而告訴人還在掙
      扎，以致她重心不穩往後仰云云。惟查，告訴人因被告拉
      扯強拉拖出電梯而受有右手腕、手部、左手、雙膝、小腿
      多處瘀傷，確實肇因於被告乙○○之重力拉扯，然告訴人
      所受頭部挫傷之傷害，則係因被告乙○○強拉告訴人出電
      梯，告訴人為反抗而同施反向拉扯力，因被告將告訴人拉
      出電梯後隨即放開告訴人手臂，致告訴人失去平衡而跌倒
      傷及頭部，此觀諸告訴人所陳：乙○○硬拉我出去，把我
      的手往地上甩，我就往後倒等語，及證人黃瓊米證稱：被
      告拉扯告訴人雙臂拉出電梯後，就把手摔開，所以告訴人
      就往後倒，頭就撞到地等語甚明，並有上開家庭暴力事件
      驗傷診斷書在卷可稽。被告乙○○非無智識之人，明知兩
      人用力拉扯時一方突然放手，則他方將因反向拉力之作用
      下即可導致失去平衡而仰身倒地，仍故意為之，其有傷害
      之犯意甚明，自應負傷害罪責，亦堪認定。
三、雖被告等選任辯護人具狀辯稱：告訴人前往東豐街住處係故
    意前來吵鬧騷擾，被告不堪其長期騷擾，乃不得不維護自己
    財產（告訴人暴力槌打電話、電梯、門窗等設備）之正當防
    衛行為，並無任何犯罪之故意或行為。經查，被告丙○○雖
    辯稱：告訴人於93年6月15日至東豐街住處拿大門鞋架上花
    瓶砸向大門（見第9145號偵查卷第24頁），被告乙○○亦辯
    稱：93年6月17日晚上告訴人至東豐街住處，我擔心她危害
    我家人安全，我就請她離開，但她講完情緒失控，開始搥打
    一樓電梯、對講機及鏡子，我就拉住她的手，把她拉出電梯
    外，希望她冷靜下來，絕對沒有把她摔出去（見第9145號偵
    查卷第69頁），然關於告訴人至東豐街住處是否有如被告等
    陳述告訴人破壞物品等情，查無證據以實其說；辯護人另於
    原審審理時以：被告家中自93年6月9、10日遭不明人士電話
    騷擾、接獲大批披薩、遭謊報119、送傳單等情逕認屬「告
    訴人所為」，而主張被告乙○○有不為同居之正當理由、告
    訴人不得返回臺北市○○街五八號七樓，故聲請傳喚證人楊
    淑雲、范姜秀雪、及調查93年6月9、10日之消防局出勤員警
    為佐。惟按刑法第23條所稱正當防衛，係以對於現在不法之
    侵害為條件。依辯護人所指之上開騷擾行為，係發生於93
    年6月9、10日，縱認係告訴人所為，然均非本件被告等行為
    時之「現在不法之侵害」，自不能以過去發生之侵害而對於
    告訴人主張正當防衛，亦無傳喚證人調查之必要，應予指明
    。
四、核被告丙○○就事實欄一、(一)所為，係犯刑法第309條第1項
    公然侮辱罪。被告丙○○就事實欄一、(二)及被告乙○○就事
    實欄一、(三)所為所為，係犯刑法第304條第1項強制罪、第27
    7條第1項傷害罪。起訴書雖認被告等以強暴方式妨害告訴人
    返回夫家之權利，惟於原審審理時已變更為被告等以強暴、
    脅迫手段將告訴人推入或拉出電梯，使人行無義務之事，並
    非指返回夫家之權利等語（見原審卷一第42頁），此項變更
    僅為適用法條部分構成要件之認定不同，不影響犯罪基本事
    實之同一，亦無變更起訴法條之必要，此部份應減縮起訴事
    實。渠等所犯之強制罪、傷害罪間，有方法結果之牽連關係
    ，依刑法第55條之規定，應從較重之傷害罪處斷。又被告丙○○所犯上開公然侮辱罪、傷害罪，犯意個別，行為互殊，
    應分論併罰。
五、原審予被告等論罪科刑，固非無見。惟查：原審判決事實
    欄認乙○○於93年6月15日上午、丙○○於93年6月17日下午
    、乙○○於93年6月29日凌晨等時間對於告訴人犯罪，實為
    丙○○於93年6月15日上午、乙○○於93年6月17日下午、丙○○於93年6月29日凌晨之誤載，原判決認定事實顯屬錯誤
    ；原審判決認告訴人返回東豐街住處係為使對被告乙○○
    履行同居義務、及行使其權利，而認被告等係以強暴、脅迫
    手段妨害告訴人行使上開權利等語，惟查，告訴人與乙○○
    固為夫妻關係，惟於94年4月12日分居至本件案發時均未同
    居，已屬事實上分居狀態，此據告訴人於原審時陳述甚明（
    見原審卷第29頁），而告訴人於93年6月17日、同年月29日
    凌晨返回東豐街住處，目的係「拿東西」，亦據告訴人於原
    審偵審時陳明在卷（見第9145號偵查卷第70頁，原審卷二第
    23 頁），顯然當時告訴人主觀上並無對乙○○履行同居義
    務或行使權利之意思，原審誤認上開事實，尚有不洽。被告
    丙○○、乙○○上訴否認犯行，固無理由，惟原判決既有上
    開可議，應由本院予以撤銷改判。爰審酌被告2人與告訴人
    同為家庭成員，僅因家庭生活細故，竟罔顧夫妻、親屬情誼
    ，並因此衍生諸多爭訟，實值非難，並衡量被告等之犯罪動
    機、目的、犯罪時所受之刺激、犯罪之手段、被告之品行、
    智識程度、犯人與被害人平日之關係、犯罪所生之危險或損
    害、犯罪後坦承部分犯行，前亦無犯罪前科紀錄，此有本院
    被告二人之前案紀錄表存卷可查，素行尚稱良好等一切情狀
    ，就被告丙○○傷害罪部分，量處拘役伍拾日，如易科罰金
    ，以佰元折算壹日，公然侮辱罪部分，處罰金壹仟元，如
    易服勞役，以佰元折算壹日；被告乙○○傷害部分，量處
    拘役伍拾日，如易科罰金，以佰元折算壹日。
據上論斷，應依刑事訴訟法第369條第1項前段、第364條、第299
條第1項前段，刑法第277條第1項、第304條第1項、第309條第1
項、第55條、第41條第1項前段、第42條第2項、第51條第10款，
罰金罰鍰提高標準條例第1條前段、第2條，判決如主文。
本案經檢察官蔡薰慧到庭執行職務。
中    華    民    國    95    年    5     月    12    日
                  刑事第十二庭  審判長法  官  蔡永昌
                                      法  官  張正亞
                                      法  官  陳榮和
以上正本證明與原本無異。
不得上訴。
                                      書記官  劉麗芬
中    華    民    國    95    年    5     月    15    日
附錄本案論罪科刑法條全文：
刑法第二百七十七條普通傷害罪
傷害人之身體或健康者，處三年以下有期徒刑、拘役或一千元以
下罰金。
犯前項之罪因而致人於死者，處無期徒刑或七年以上有期徒刑；
致重傷者，處三年以上十年以下有期徒刑。
刑法第三百零四條強制罪
以強暴、脅迫使人行無義務之事或妨害人行使權利者，處三年以
下有期徒刑、拘役或三百元以下罰金。
前項之未遂犯罰之。
刑法第三百零九條公然侮辱罪
公然侮辱人者，處拘役或三百元以下罰金。
以強暴犯前項之罪者，處一年以下有期徒刑、拘役或五百元以下
罰金。


司法院資訊處製作；財團法人民間司法改革基金會備份。
